【裁判字號】    99,交抗,55
【裁判日期】    991110
【裁判案由】    違反道路交通管理處罰條例聲明異議
【裁判全文】
臺灣高等法院花蓮分院交通事件裁定      99年度交抗字第55號
  抗  告  人  甲○○
  即受處分人
上列抗告人因違反道路交通管理處罰條例案件，不服臺灣花蓮地
方法院，中華民國99年10月6日所為裁定（99年度交聲字第392號
；原交通部公路總局臺中區監理所95年2月22日所為之中監違字
第裁60-P00000000號裁決處分），提起抗告，本院裁定如下：
    主  文
抗告駁回。
    理  由
一、抗告意旨略以：原裁定謂汽車駕駛人之住址有變更者，該駕
    駛人有應填具異動登記書或向公路監理機關申請住址變更異
    動之義務。惟人民並無知道法律的義務，故不知要向相關主
    管機關更改地址，且抗告人即受處分人（下稱抗告人）甲○
    ○於民國92年9月30日已搬至花蓮縣卓溪鄉卓清村清水5鄰47
    之1號，是原處分機關所為裁決書並未合法送達，不能將該
    不利益歸於抗告人，請求開庭調查以釐清事實真象，並廢棄
    原裁定，另為適法之裁定云云。
二、按受處分人，不服第8條主管機關所為之處罰，得於接到裁
    決書之翌日起20日內，向管轄地方法院聲明異議；交通法庭
    認聲明異議不合法律上之程式或其異議權已經喪失者，應以
    裁定駁回之，道路交通管理處罰條例第87條第1項、道路交
    通案件處理辦法第18條前段分別定有明文。故受處分人自應
    於上開規定之期間內向法院聲明異議，倘受處分人逾期異議
    ，即於法不合，法院自應裁定駁回。再按汽車駕駛人之住址
    有變更者，應填具異動登記書，檢同身分證或戶口名簿，向
    公路監理機關申請，道路交通安全規則第75條第1款定有明
    文。又交通部公路局於中華民國89年7月12日依交通部公路
    局（89）路監牌字第8929610號函訂定發布「公路監理電腦
    系統車輛車籍及駕駛人駕籍增設住居所或就業處所地址作業
    注意事項」第1條規定：「車主、駕駛人依規定向公路監理
    機關申領之車輛牌照、駕駛執照，係以戶籍住所為登記地址
    ；基於社會現況及便民原則，並因應車主、駕駛人需要，於
    公路監理電腦系統車籍及駕籍檔中增列通信地址，以利公路
    監理機關各項通知單之寄達，特訂定本注意事項」；第6條
    規定：「公路監理機關受理車主、駕駛人申請增設『通信地
    址』後，應立即登載於公路監理電腦系統之車籍及駕籍檔中
    ；爾後各項便民服務之通知事項及汽車燃料使用費繳款通知
    、汽車使用牌照稅繳款通知及違規通知單、裁決書之送達，
    皆以通信地址寄發」，故除戶籍住址外，並增設「通信地址
    」，一旦經車主或駕駛人填寫申請書為登記，公路監理機關
    即登載於電腦系統中，並依該址送達，以達「基於社會現況
    及便民原則，並因應車主、駕駛人需要」之訂定目的。是基
    於社會現況、行政效率及便民原則，就變更地址之申報義務
    已為合理之規定，受處分人有遷徙住所之事實，即負有辦理
    住址變更異動之義務。
三、經查：
（一）本件抗告人既領有駕駛執照，自應遵守相關之規定，且如
      上開所示，法律並未嚴苛課以人民應知悉具體個案之法規
      ，僅就其取得駕駛執照駕車行駛於道路之權利，課予應有
      之義務而已。且申報住址變動義務，攸關汽車燃料使用費
      繳款通知、汽車使用牌照稅繳款通知、違規通知單、裁決
      書、換照等文書送達之義務，為一般有社會經驗之人或取
      得駕駛資格之人應具備之基本常識，抗告人以不知有申報
      變動義務之規定為由，提起抗告，顯屬無據。
（二）本案違規事件於民國93年12月24日發生，而舉發員警鄧安
      富於花蓮縣警察局花警字第P00000000號舉發違反道路交
      通管理事件通知單上係填寫抗告人之原戶籍地址，此並經
      抗告人於收受通知聯簽章，可推知抗告人於通知聯簽名時
      ，即知悉裁決書所載地址為其戶籍地址，其後所有相關之
      文書應係送達該處，其竟不為地址異動之申報，致裁決書
      未送達其實際居住處之情形，是以，抗告人既已遷徙住所
      ，又不依法辦理異動申報或申報通訊地址，實難課處分機
      關得悉其實際住所之責，交通監理機關自無從得知抗告人
      住所變更之事實，僅能就抗告人原登記戶籍地為送達，況
      本件送達文書亦經該處大樓管理員代收，此時倘抗告人無
      從親自收受文書，其未實際收受之不利益自當歸由未盡申
      請地址異動義務之抗告人自行承擔，故本件之文書仍生合
      法送達效力。
（三）就處理違反道路交通管理事件，有關文書送達之程序，依
      行政程序法之規定，違反道路交通管理事件統一裁罰基準
      及處理細則第5條定有明文。而行政程序法第72條第1項前
      段規定：「送達，於應受送達人之住居所、事務所或營業
      所為之」；同法第73條第1項規定：「於應送達處所不獲
      會晤應受送達人時，得將文書付與有辨別事理能力之同居
      人、受僱人或應送達處所之接收郵件人員」。本案抗告人
      於93年12月24日11時45分許，駕駛車牌號碼1757-GY之自
      用小客車行經臺9線258公里處，有違反雙黃線超車，被花
      蓮縣警察局鳳林分局大富派出所員警攔停舉發之事實，至
      為灼然。復經原處分機關於95年2月22日以中監違字第裁
      60-P00000000號裁決抗告人罰鍰新臺幣（下同）2,400元
      ，並依記違規點數1點，該裁決書經中華郵政股份有限公
      司郵務士於95年2月23日送達至抗告人之車輛監理機關登
      記戶籍地址，即臺中縣太平市○○街14號2樓，並由該社
      區之管理人員收受，此有上開裁決處分書之送達證書附卷
      可稽（見99年交聲第392號卷第11頁背面下方）。依前揭
      規定所示，本件裁決書自95年2月23日即生合法送達之效
      力。
（四）揆諸首揭規定，本件抗告人自應受收裁定書之翌日，即95
      年2月24日起算20日，再加計在途期間3日，即至95年3月1
      8日前聲明異議，而抗告人遲至99年7月14日始聲明異議，
      有聲明異議狀上之收文章戳附卷可稽，故原審法院認為抗
      告人聲明異議已逾20日之法定期間，顯然不合法律上之程
      式，且無從命其補正，駁回其聲明異議，其認事用法，核
      無違誤，本件抗告並無理由，應予駁回。
（五）且法院就案件審查應遵循「先形式審查後實體審理」原則
      ，本件抗告人之聲明異議形式上既已不合法律上程式而不
      合法，且無從命其補正，即應予以駁回，本院及原審法院
      均自無從為實體上之審理（最高法院72年台上字第4481號
      判例參照），併此敘明。
四、據上論結，應依道路交通案件處理辦法第26條，刑事訴訟法
    第412條，裁定如主文。
中    華    民    國    99    年    11    月    10    日
                  交通法庭審判長法  官   何方興
                                法  官   林碧玲
                                法  官   王紋瑩
以上正本證明與原本無異。
本件不得再抗告。
中    華    民    國    99    年    11    月    10    日
                                書記官   李芸宜

司法院資訊處製作；財團法人民間司法改革基金會備份。
